【裁判字號】    88,重上,449
【裁判日期】    891011
【裁判案由】    給付價金
【裁判全文】
臺灣高等法院民事判決  八十八年度重上字第四四九號
      上  訴  人  林千雅原名.
      訴訟代理人  杜英達律師
                  蔡正廷律師
      上  訴  人  乙○○      住台北市○○○路○段一二八號三樓之二
      訴訟代理人  陳平立      .
      被上  訴人  丙○○      住台北縣永和市○○路二八三巷四二號
      訴訟代理人  丘文聰律師
右當事人間請求給付價金事件，上訴人對於中華民國八十八年三月二十二日臺灣士林
地方法院八十七年度重訴字第三五三號第一審判決提起上訴，本院判決如左：
    主    文
上訴駁回。
第二審訴訟費用由上訴人連帶負擔。
    事    實
甲、上訴人方面：
壹、上訴人林千雅（原名甲○○）：
一、聲明：求為判決：(一)原判決廢棄。(二)被上訴人在第一審之訴駁回。
二、陳述：除與原判決記載相同部分，予以引用外，並補稱：
（一）系爭買賣標的如原判決附表一所示土地所有權應有部分（下稱系爭土地）得否
      供作開發旅館之用，與本件買賣契約是否有效成立有重大影響。而依內政部訂
      定公布最新建築技術規則第二百六十二條規定，山坡地之平均坡度超過百分之
      三十者，不得開發。而系爭土地經上訴人委請弘泰工程顧問有限公司（下稱弘
      泰公司）進行評估以為申請開發許可之參考，發現系爭土地平均坡度高達百分
      之四十八．八五，超過法定限制之平均坡度百分之三十，依前開規定自屬不得
      開發，且大部分被劃為延長道路用地，故根本無法獲得核准開發建築成旅館，
      是系爭買賣契約應屬自始法律上不能，應為無效，被上訴人自不得請求上訴人
      給付價金。
（二）系爭土地於本件買賣契約簽訂前，即被列為台北縣石門都市計畫土地使用管制
      範圍，必須連同旅館區內其餘土地以整體開發之方式於二年內取得建築執照，
      否則屆期將自動變更為青年活動中心用地，系爭土地業因無法以整體開發之方
      式於二年內取得建築執照，業經台北縣政府將該區變更為青年活動中心用地，
      而函請台北縣石門鄉公所依法徵收，已生嗣後給付不能之情形，則上訴人自得
      免為對待給付，被上訴人再請求給付價金尾款，顯屬無據。
（三）又縱認無給付不能之情形，惟依兩造間所簽訂之買賣契約書第十三條第五項約
      定，上訴人亦得以系爭土地不符合相關法規規定作為開發建築旅館用途，主張
      解除契約，上訴人並以上訴理由狀之送達為解除契約之意思表示。是上訴人亦
      無再給付買賣價金之義務。
三、證據：除援用原審立證方法外，並補提出坵塊圖及坡度計算表、變更石門都市計
    劃書節本、台北縣石門鄉公所函及台北縣政府函為證，及聲請訊問證人牟維邦。
貳、上訴人乙○○：
    未於言詞辯論期日到場，亦未提出書狀作何聲明及陳述。
乙、被上訴人方面：
一、聲明：求為判決：上訴駁回。
二、陳述：除與原判決記載相同部分，予以引用外，並補稱：
（一）上訴人係土地開發商，於簽訂系爭土地買賣契約前，已自行或經仲介人江能宇
      調查明瞭系爭土地之情況，認符合其需要及法律之規定，始與被上訴人於民國
      （下同）八十六年十月九日簽訂買賣契約。而內政部早在八十六年三月二十六
      日內政部即已於山坡地開發建築管理辦法第一條第一項第一款明定山坡地之坡
      度陡峭者，不得開建築，故上訴人對於系爭土地坡度是否合於規定自知之甚稔
      ，自不得再主張契約自始給付不能。況系爭買賣契約標的之土地，面積達一萬
      二千一百三十六坪，其中坡度在百分之三十以下之土地有十筆，面積達二千餘
      坪，已足供作建築旅館之用，而其餘土地本即屬保護區、保存區及綠帶區，為
      不得建築開發之用者，為上訴人訂約之初即知悉者，且不違背其訂約之意旨，
      故上訴人不得再主張系爭買賣契約係以不能給付為標的。
（二）縱前開旅館區用地嗣經變更為青年中心用地，亦純係因上訴人未於八十六年九
      月間起二年內取得建築執照之故，與所謂坡度超過百分之三十無關。
三、證據：除援用原審立證方法外，並補提出授權書、分區使用說明與地籍圖及台北
    縣政府函為證。
丙、本院依職權函請台北縣石門鄉公所查覆系爭土地目前是否列為徵收標的。
    理    由
一、本件上訴人乙○○未於言詞辯論期日到場，核無民事訴訟法第三百八十六條所列
    之各款情形，爰依被上訴人之聲請，由其一造辯論而為判決，合先敘明。
二、本件被上訴人起訴主張：上訴人林千雅先後於八十六年十月九日及八十七年三月
    六日，分別與伊簽訂土地買賣契約書及土地買賣補充協議書，購買伊與訴外人成
    開勛所共有坐落台北縣石門鄉○○段石門小段、尖子鹿小段如原判決附表一所示
    土地二十六筆所有權應有部分，並由上訴人乙○○為連帶保證人，惟上訴人林千
    雅並未依前開買賣契約之約定，於八十七年四月三十日前給付第二期之分期價款
    新台幣（下同）一千六百六十二萬五千元，及於八十七年六月三十日前給付第三
    期之分期價款一千六百六十二萬五千元，合計三千三百二十五萬元等情，爰本於
    買賣及連帶保證之法律關係，求為命上訴人連帶給付三千三百二十五萬元及其中
    一千六百六十二萬五千元自八十七年五月一日起，其餘一千六百六十二萬五千元
    自八十七年七月一日起，均至清償日止，按年息百分之五計付利息之判決。
    上訴人林千雅則以：兩造於簽訂前開買賣契約之書面後，曾另以口頭約定伊得暫
    時不必給付第一期價款以後之各期買賣價款，而由被上訴人與伊再另定期協議，
    故被上訴人不得再以前開書面買賣契約之約定，請求上訴人連帶給付第二期及第
    三期之價款。況伊向被上訴人購買系爭土地之目的係為供作建築大型觀光渡假飯
    店之用，故兩造於買賣契約書中並約定，若系爭土地不符合相關法規規定作為開
    發建築旅館用途時，被上訴人應於扣除買賣總價款之一成之費用作為補償金後無
    息退還伊已交付之款項，而系爭土地經伊委請弘泰公司評估結果，其平均坡度高
    達百分之四十八．八五，顯違反內政部頒布之建築技術規則第二百六十二條關於
    平均坡度不得超過百分之三十之規定，故系爭土地根本無法獲核准開發建築成旅
    館，本件買賣契約即屬自始法律上不能，應屬無效。況台北縣政府亦已將系爭土
    地變更為青年活動中心用地，而函請台北縣石門鄉公所依法徵收，被上訴人亦有
    嗣後給付不能之情形，亦不得再向上訴人主張給付價金。又縱認系爭買賣契約無
    給付不能之情形，惟伊亦得依買賣契約書第十三條第五項之約定，向被上訴人表
    示解除買賣契約，仍無繼續給付價金之義務云云，資為抗辯。
三、經查被上訴人主張兩造於八十六年十月九日簽訂土地買賣契約書，約定上訴人林
    千雅向伊買受如原判決附表一所示土地所有權應有部分，總價款為四千七百五十
    萬元，分三期給付，第一期價款一千四百二十五萬元應於簽約同時給付，第二期
    價款二千一百三十七萬五千元至遲應於八十七年二月二十八日前給付，第三期價
    款一千一百八十七萬五千元至遲應於八十七年六月三十日前給付，並由上訴人乙
    ○○為連帶保證人，就上訴人林千雅基於兩造間土地買賣契約所生債務負連帶責
    任；嗣復於八十七年三月六日簽立補充協議書，約定上開第二期價款二千一百三
    十七萬五千元變更為一千六百六十二萬五千元，至遲應於八十七年四月三十日前
    給付，另第三期價款一千一百八十七萬五千元變更為一千六百六十二萬五千元，
    至遲應於八十七年六月三十日前給付，詎上訴人林千雅屆期仍未依約給付上開第
    二期、第三期價款之事實，業據其提出土地買賣契約書、土地買賣補充協議書、
    存證信函、本票及退票理由單為證，且為上訴人林千雅所不爭執，自堪信為真實
    。雖上訴人林千雅抗辯：被上訴人已同意暫緩請求上開第二期及第三期價款，兩
    造並合意另就上訴人林千雅如何給付價款為協議，被上訴人即不應未經協議逕行
    訴請上訴人連帶給付上開第二期及第三期價款云云。惟為被上訴人所否認。雖上
    訴人林千雅舉出證人江能宇、曹鑑為證。惟查證人曹鑑在原審到場僅證述：「八
    十七年四月二十七日在台北凱悅飯店一樓咖啡廳，在場人有我及江能宇、及原告
    （即被上訴人）之兒女劉瑩平、劉應興，共四人見面，是要商討萬眾開給原告丙
    ○○四月三十日的期票，共有三張．．．展延提示付款。．．．四月二十七日雙
    方也有同意在八十七年五月十五日前另定補充協議書，以便將第二期款及尾款重
    新約定取得開發許可後付款，當時未提到五月十五日前未達成補充協議如何處理
    ，結果未達成協議」、「我是沒有請劉瑩平提示（被上訴人之）授權書．．．我
    想他有代理權」（見原審卷第一○一頁背面至第一○三頁）等語，充其量僅能據
    為證明證人曹鑑、江能宇、劉瑩平及劉應興有聚會商討暫緩提示上訴人林千雅交
    付被上訴人之票據，尚不足以據為證明被上訴人有授權劉瑩平、劉應興同意上訴
    人林千雅暫緩給付第二期價款之事實；而證人江能宇於原審到場亦僅證稱：「八
    十七年四月下旬，四月三十日之付款漸近之前，我與曹鑑、劉應興、劉瑩平約在
    台北咖啡廳，是要請原告（即被上訴人）不要提示四月三十日到期之本票，付款
    時間往後延，可是劉瑩平有說要回去與律師討論再說，可是隔天劉應興就與我去
    把票抽出來，但是原告在本票到期日又提示，並且通知曹鑑，曹鑑也有與原告聯
    繫數次，事後他們有無決定是否要延期，我不清楚」，「我們有在凱悅提及四月
    三十日之本票不兌現，至於詳細情形劉應興還要詢問律師」等語（見原審卷第一
    ○九頁），充其量亦僅能據為證明前開四人僅係在商討本票是否要暫緩提示，及
    被上訴人並未暫緩提示票據，尚不足以據為證明被上訴人有同意上訴人林千雅暫
    緩給付第二期價款。再參諸證人劉應興在原審所證稱：「我們在凱悅飯店時，有
    說要去與原告（即被上訴人）商量，因找不到律師，第二天江能宇來找我們抽回
    票據，原告有表示由我與江能宇去抽票，再跟律師談如何處理，並未同意四月三
    十日之本票給付延期，詢問律師後，因影響權益，律師不同意，所以在第二天提
    示，事後曹鑑也有來談，但無結果」等語（見原審卷第一一○頁），以及證人劉
    瑩平在原審所證稱：「我與劉應興出面洽談買賣契約，都有表明回去請示原告（
    即被上訴人）本人之意思，補充協議也是先回去問原告意見，再與律師商量決定
    。原告同意劉應興與江能宇抽回本票，並未同意四月三十日之本票延期，並要我
    們與律師商量，律師說不要，才再提示」等語（見原審卷第一一○頁背面）。尤
    足證明被上訴人並無經由第三人劉瑩平、劉應興表示同意上訴人林千雅暫緩給付
    上開第二期價款及第三期價款。上訴人林千雅與被上訴人間既無暫緩給付第二期
    及第三期價款之約定，則被上訴人於約定之期間屆至，請求上訴人林千雅給付第
    二期及第三期價款，即屬有據，足見上訴人林千雅所為上開抗辯，殊不足取。
四、上訴人林千雅另抗辯：伊向被上訴人購買系爭土地之目的係為供作建築大型觀光
    渡假飯店之用，故雙方於買賣契約書中並約定，若系爭土地不符合相關法規規定
    作為開發建築旅館用途時，被上訴人應於扣除買賣總價款之一成之費用作為補償
    金後無息退還伊已交付之款項，而系爭土地經伊委請弘泰公司評估結果，其平均
    坡度高達百分之四十八．八五，顯違反內政部訂定頒之建築技術規則第二百六十
    二條關於平均坡度不得超過百分之三十之規定，故系爭土地根本無法獲核准開發
    建築成旅館，本件買賣契約即屬自始法律上不能，應屬無效云云。惟查系爭土地
    業於八十七年一月間經上訴人乙○○所經營之世普仕達海洋育樂開發股份有限公
    司（下稱世普公司）委請弘泰公司評估規劃完成，有證人即弘泰公司承辦人員牟
    維邦庭呈之石門都市計畫旅館區整體開發計畫書一冊為證（見本院卷外放之證物
    ），經核該開發計畫書除於第七頁明載申請開發人為世普公司，負責人即上訴人
    乙○○外，又於第十七頁列有坡度分析表，第十八頁至第二十頁附有系爭土地之
    地形圖，並於該開發計畫書第六十五頁之土地使用計畫內容載明，系爭土地擬使
    用作為旅館區之面積僅為一千六百平方公尺，並非全部，如再加上戶外停車場、
    網球場及道路用地等需坡度平緩之土地面積亦僅為二千九百二十平方公尺（其計
    算式為；旅館用地1600+戶外停車場用地320+網球場用地550+道路用地450=2920
    ），並未提及有土地無法利用之問題。而上訴人林千雅業已自認系爭土地有二千
    一百四十一坪（折合約七千零七十七平方公尺）平均坡度係低於百分之三十（見
    本院卷第九一頁），自足供前開計畫書所規劃興建旅館及其他戶外設施之用。而
    證人牟維邦亦在本院到場證述；「（開發案）沒有（繼續），因為這是旅館特定
    計畫區需要整體開發，土地要百分之百取得才可以開發，但因為沒有百分之百取
    得所有土地，縣政府就沒有讓我們繼續開發」、「坡度．．．會影響我們規劃的
    房子的配置．．．（是否會影響到整個開發計畫）這不是我們要考慮的」等語（
    見本院卷第一二九頁），足證系爭土地無法獲准開發為旅館區，係因上訴人林千
    雅並未完全取得旅館特定計畫區內全部土地，並非由於系爭土地之坡度問題，因
    坡度僅會影響旅館在該開發區內配置之位置而已。足見上訴人林千雅所為此部分
    之抗辯，亦不足取。上訴人林千雅復抗辯：台北縣政府已將系爭土地變更為青年
    活動中心用地，而函請台北縣石門鄉公所依法徵收，被上訴人亦有嗣後給付不能
    之情形云云。惟查台北縣石門鄉公所並無徵收系爭土地作為青年活動中心之計畫
    ，業經本院函請台北縣石門鄉公所查覆明確，有該鄉公所八十九年六月二十二日
    八九北縣石財字第四○九八號函可憑（見本院卷第一○二頁），足見上訴人林千
    雅所為此部分之抗辯，亦不足取。上訴人林千雅又抗辯：伊得依系爭買賣契約書
    第十三條第五項附條件解除權之約定，解除系爭買賣契約，故伊亦無再繼續給付
    價金之義務云云。惟查前開條款係約定：「若甲方（即上訴人林千雅）於該買賣
    標的物之旅館用地區為地質鑽探後，不符合相關法規規定作為開發建築旅館用途
    時，乙方（即被上訴人）無息退還已交付價金．．．」，僅係針對系爭土地屬旅
    館用地區部分經以地質鑽探有不符合相關法規規定作為開發建築旅館用途時，作
    為解約退款之條件，而查上訴人林千雅既已自認本件系爭土地總面積達一萬二千
    一百三十六坪（折合約四萬零四十九平方公尺），坡度平緩低於百分之三十而合
    於法規規定之可供作旅館用地之土地面積則有二千一百四十一坪（折合約七千零
    七十七平方公尺）（見本院卷第九一頁），而上訴人林千雅擬進行之旅館開發計
    畫中屬於旅館用地之面積最多僅需八百八十三坪（折合約二千九百二十平方公尺
    ，即包括其他戶外停車場、網球場等用地─見前揭開發計畫書第六五頁），顯足
    證明被上訴人所提供之系爭土地已足供上訴人林千雅作為建築旅館之用，故上訴
    人林千雅所為得解除系爭買賣契約之抗辯，顯與前開約定不合，亦不足取。
五、綜上所述，被上訴人本於買賣及連帶保證之法律關係，請求上訴人連帶給付三千
    三百二十五萬元及其中一千六百六十二萬五千元自八十七年五月一日起，其餘一
    千六百六十二萬五千元自八十七年七月一日起，均至清償日止，按年息百分之五
    計算之利息，自屬有據，應予准許。從而，原審所為上訴人敗訴之判決，並無不
    合。上訴論旨仍執前詞指摘原判決不當，求予廢棄改判，為無理由。
六、至兩造其餘之攻擊或防禦方法及未經援用之證據，經本院斟酌後，認為均不足以
    影響本判決之結果，自無一一詳予論駁之必要，併此敘明。
七、據上論結，本件上訴為無理由，依民事訴訟法第四百六十三條、第三百八十五條
    第一項前段、第四百四十九條第一項、第八十五條第二項，判決如主文。
中      華      民      國    八十九    年      十      月      十一    日
                                臺灣高等法院民事第十三庭
                                    審判長法  官  林  鄉  誠
                                          法  官  劉  清  景
                                          法  官  謝  碧  莉
右正本係照原本作成。
如不服本判決，應於收受送達後二十日內向本院提出上訴書狀，其未表明上訴理由者
，應於提出上訴後二十日內向本院補提理由書狀（均須按他造當事人之人數附繕本）
上訴時應提出委任律師或具有律師資格之人之委任狀；委任有律師資格者，另應附具
律師及格證書及釋明委任人與受任人有民事訴訟法第四百六十六條之一第一項但書或
第二項（詳附註）所定關係之釋明文書影本。
中      華      民      國    八十九    年      十      月      十六    日
                                          書記官  曹  聖  德
附註：
民事訴訟法第四百六十六條之一（第一項、第二項）：
對於第二審判決上訴，上訴人應委任律師為訴訟代理人。但上訴人或其法定代理人具
有律師資格者，不在此限。
上訴人之配偶、三親等內之血親、二親等內之姻親，或上訴人為法人、中央或地方機
關時，其所屬專任人員具有律師資格並經法院認為適當者，亦得為第三審訴訟代理人
。


司法院資訊處製作；財團法人民間司法改革基金會備份。
